最高法院民事判決　　　　　　　　　　　　　　　八十八年度台上字第一○九九號
　　上 訴 人　戊○○
　　　　　　　丙○○
　　　　　　　乙○○
　　　　　　　己○○
　　　　　　　丁○○
　　被上訴人　甲○○
右當事人間請求排除侵害事件，上訴人對於中華民國八十七年六月二十三日臺灣高等
法院第二審判決（八十六年度上字第一八四一號），提起上訴，本院判決如左：
    主  文
原判決廢棄，發回臺灣高等法院。
    理  由
本件被上訴人主張：坐落桃園縣桃園市○○段一四○及一四一號土地（以下稱一四○
號等二筆土地）為伊所有，上訴人無正當權源，於民國八十四年九月間，在該土地興
建墳墓，占用如第一審判決附圖Ａ部分所示面積八平方公尺之土地為墓園前磚造平台
，如Ｂ部分所示面積零點五平方公尺土地置放金爐，如Ｃ部分所示面積六十六平方公
尺土地建造主墳，如Ｄ部分所示面積六十九平方公尺土地植樹及草坪，共占用面積一
百四十三點五平方公尺（以下稱系爭土地）等情，爰依民法第七百六十七條規定，求
為命上訴人將墳墓拆除，並將系爭土地返還於伊之判決。
上訴人則以：系爭土地係伊曾祖父陳水向被上訴人之父施振興買受者，雖未辦理所有
權移轉登記，但經施振興交付陳水使用，輾轉由伊等繼承使用，不能認係無權占有；
且系爭墳墓係伊父母所遺財產，屬全體繼承人公同共有，被上訴人以部分繼承人為被
告，提起本件訴訟，其當事人亦不適格等語，資為抗辯。
原審維持第一審所為上訴人敗訴判決，駁回其上訴，係以：被上訴人主張之事實，業
據提出土地所有權狀、土地登記簿謄本、地價稅繳款書、桃園縣桃園市公所函、申請
書、桃園縣桃園市調解委員會調解不成立證明書及相片為證，並經第一審法院履勘現
場，囑託桃園縣桃園地政事務所製作土地複丈成果圖可稽。被上訴人以該墳墓無正當
權源，占用伊所有一四○號等二筆土地，提起本件訴訟。上訴人雖辯稱：伊曾祖父陳
水於日據時期大正三年向被上訴人之父施振興購買桃澗堡埔仔庄九○八番外等十八筆
土地時，連同一四○號等二筆土地一併買受，施振興已將一四○號等二筆土地交付陳
水占有使用等語，然為被上訴人所否認。上訴人雖提出六十二年及六十三年之田賦代
金繳納通知單為證，然各該通知單「土地座落」欄僅記載埔子段三筆字樣，並未記明
地號，是否為一四○號等二筆土地之田賦代金繳納通知單不能無疑，原審依上訴人聲
請，向桃園縣稅捐稽徵處函查其地號，則覆稱：已逾課稅保存期限燒毀等語，誠不足
為上訴人有利之證據。何況縱令確曾代繳田賦，所以代繳，或係出於無因管理，或係
源於不當得利，原因不一，於上訴人舉證證明兩造先祖就系爭土地有租賃合意前，亦
不能徒憑上訴人持有田賦代金繳納通知單，即認上訴人有占有系爭土地之正當權源。
上訴人所提出日據時期之書合約、業主權相續之移轉登記申請書、賣渡證書，其當
事人並非被上訴人或被上訴人之父施振興，且無一四○號等二筆土地買賣之記載，自
不足為有利上訴人之認定。上訴人所舉證人陳炎、陳貴則陳稱對上開買賣並不知曉，
彼等出據陳水向施振興買受土地之證明書，無足以採，亦不待言。更且，上訴人就陳
水向施振興買受土地之情形，先後陳述不一，所辯實難採信。查一四○號等二筆土地
原在桃園市第二公墓範圍內，現規劃為南崁新市鎮都市計劃之住宅區及綠地，於七十
八年二月二十五日公告禁葬，八十四年八月二十七日遷葬，同年十一月七日遷葬完竣
，業經呈報臺灣省政府同意廢止備查在案。足證上訴人之祖墳早已拆除遷葬。現占有
系爭土地之墳墓，依墓埤記載，係八十四年秋建立，所葬者為上訴人父母陳立枝及陳
許阿圓，立墓人為六大房子孫，顯然並非陳立枝及陳許阿圓之遺產，應無上訴人所辯
：系爭墳墓之事實上處分權應屬全體繼承人公同共有之問題。上訴人執此抗辯：被上
訴人提起本件訴訟，當事人不適格云云，即無足採。從而，被上訴人依民法第七百六
十七條規定，訴請上訴人將系爭土地上之墳墓拆除，返還系爭土地，自應予以准許等
詞，為其判斷之基礎。
惟查：系爭墳墓，依墓埤記載，係由陳立枝及陳許阿圓之六大房子孫同立，為原審確
定之事實。而依卷附戶籍謄本記載，上訴人戊○○為陳立枝、陳許阿圓之三子，丙○
○為五子、乙○○為六子、己○○為七子、丁○○為八子（見一審卷一一八頁、一一
九頁），合共不過五房，與墓埤記載六大房不符。上訴人抗辯：被上訴人以伊等五人
為被告，提起本件訴訟，當事人不適格云云，是否全無可採，自有進一步調查之必要
。上訴論旨，指摘原判決不當，求予廢棄，非無理由。
據上論結，本件上訴為有理由。依民事訴訟法第四百七十七條第一項、第四百七十八
條第一項，判決如主文。
中      華      民      國    八十八    年      五      月    二十一    日
                              最高法院民事第五庭
                                  審判長法官  洪  根  樹
                                        法官  謝  正  勝
                                        法官  劉  福  來
                                        法官  黃  熙  嫣
                                        法官  楊  隆  順
      右正本證明與原本無異
                                              書  記  官
中      華      民      國    八十八    年      六      月      十      日
